【裁判字號】    89,上易,92
【裁判日期】    890613
【裁判案由】    損害賠償
【裁判全文】
臺灣高等法院民事判決                     八十九年度上易字第九十二號
      上  訴  人  甲○○
      上  訴  人  丙○○
                  乙○○
                          （另案於桃園龍潭監獄女子分監執行）
右當事人間請求損害賠償事件，兩造對於中華民國八十八年十二月二十二日臺灣桃園
地方法院八十八年度訴字第一一七九號第一審判決各自提起上訴，本院判決如左：
    主    文
兩造上訴均駁回。
第二審訴訟費用由兩造各自負擔。
    事    實
甲、上訴人甲○○（下稱甲○○）方面：
壹、聲明：求為判決：
一、原判決不利於甲○○部分廢棄。
二、丙○○、乙○○應再連帶給付甲○○新台幣（以下同）三十五萬元。
三、駁回丙○○、乙○○之上訴。
貳、陳述：除引用原審判決書之記載外，補稱：
一、甲○○原服務於國泰人壽保險股份有限公司（下稱國泰公司），月薪六萬餘元，
    嗣為挽回婚姻及照顧子女，轉往薪資較低之東泰產物保險股份有限公司（下稱東
    泰公司）服務，原審未審酌上開因素，又未斟酌甲○○因丙○○、乙○○之通姦
    行為，致遭受親友、鄰居、同事之議論、異樣眼光，因而在工作、官司及照顧子
    女多重壓力下，造成精神與肉體上極大痛苦，而僅判命丙○○、乙○○賠償十五
    萬元，顯屬過低。
二、電冰箱、洗衣機、瓦斯爐均為甲○○所有，丙○○之人壽保險，要保人係甲○○
    ，貸得款項作為家用，保費及貸款本息均自甲○○之薪資中按月扣除，甲○○亦
    未收受丙○○之互助會款八十萬元，至十萬元係丙○○贈與甲○○之購車款，非
    借款，丙○○自不得以上開款項主張抵銷。
參、證據：除引用原審之立證方法外，補提：國泰公司員工薪資表、薪資所得扣繳憑
    單、保險費收據、別居契約、臺灣桃園地方法院八十八年度婚字第三八○號離婚
    事件（下稱離婚事件）判決影本為證。
乙、上訴人丙○○、乙○○（下稱丙○○、乙○○）方面：
壹、聲明：求為判決：
一、原判決不利於丙○○、乙○○部分廢棄。
二、右廢棄部分，甲○○在原審之訴駁回。
三、駁回甲○○之上訴。
貳、陳述：除引用原審判決書之記載外，補稱：
一、甲○○於離婚事件，已依民法第一千零五十六條第二項規定請求非財產上損害賠
    償，不得再以同一原因事實請求侵權行為損害賠償，縱認未違背一事不再理，亦
    應審酌甲○○於上開離婚事件已受有賠償，並主張與下列金額抵銷：(一)甲○○將
    丙○○所有之電冰箱、洗衣機、瓦斯爐、電視機等家用品搬走，致丙○○損失四
    萬一千元。(二)甲○○未經丙○○同意，將丙○○之保險辦理貸款十四萬五千元。
    (三)甲○○應返還丙○○會款八十萬元及借款十萬元。
二、丙○○與甲○○簽訂離婚協議書後，乙○○始與丙○○進一步來往，非惡意與人
    通姦，無侵害甲○○之行為。
參、證據：除引用原審之立證方法外，補提：離婚協議書、統一發票、收據、國泰人
    壽契約狀況一覽表、儲金簿等為證。
    理    由
一、本件甲○○主張：乙○○明知伊丈夫丙○○係有配偶之人，竟與丙○○於民國八
    十八年四月四日、五日，在桃園縣大溪鎮○○路四九五巷二四號伊住處相姦，其
    相姦行為與丙○○之通姦行為均係故意違反善良風俗，侵害伊家庭生活之美滿，
    致使伊家庭破裂，精神上蒙受極大痛苦，伊自得請求丙○○、乙○○連帶賠償非
    財產上之損害等情，爰依民法第一百八十四條第一項、第一百八十五條第一項規
    定，求為命丙○○、乙○○除原審判命連帶給付之十五萬元外，再連帶給付三十
    五萬元之判決（丙○○、乙○○就其敗訴部分，亦提起上訴）。
二、丙○○則以：甲○○已以伊通姦為由，訴請判決離婚，並依民法第一千零五十六
    條第二項規定請求非財產上損害賠償，而受有賠償，不得再以同一原因事實請求
    侵權行為損害賠償，縱認伊仍須負賠償責任，亦應審酌甲○○於離婚事件中已受
    有賠償，並主張與甲○○應給付伊之賠償額、借款、會款共一百零八萬六千元抵
    銷等語，資為抗辯。
三、乙○○則以：伊於丙○○、甲○○簽妥離婚協議書後，始與丙○○來往，非惡意
    通姦，無侵害甲○○之行為等語，資為抗辯。
四、按甲○○於離婚事件中，係依民法第一千零五十六條第二項判決離婚損害賠償之
    規定，請求損害賠償，所賠償者乃因離婚而受之損害，本件係本於同法第一百八
    十四條侵權行為損害賠償請求權，所賠償者為通姦行為所生之損害，兩者之法律
    關係即訴訟標的不同，非同一之訴，所賠償之損害不同，亦無同一損害雙重賠償
    情事，合先明。
五、經查，甲○○與丙○○係夫妻，乙○○與丙○○二人於八十八年四月四日、五日
    ，在桃園縣大溪鎮○○路四九五巷二四號丙○○、甲○○住處相姦、通姦，因而
    觸犯妨害家庭罪，業經臺灣桃園地方法院刑事庭判處有期徒刑三月確定之事實，
    為兩造所不爭執，並有戶籍謄本、照片、臺灣桃園地方法院八十八年度易字第一
    二七二號刑事判決在卷可按（見原審卷八、二八頁、本院卷八四─八七頁），堪
    信為真實。
六、按兩願離婚，應以書面為之，有二人以上證人之簽名，並應向戶政機關為離婚之
    登記，民法第一千零五十條定有明文。本件丙○○、甲○○雖於八十八年四月二
    日簽立離婚協議書，惟未向戶政機關辦理離婚登記，為兩造所不爭，並有離婚協
    議書、戶籍謄本可按（見原審卷八頁、本院卷一七頁），其二人離婚要件即有欠
    缺，離婚契約未有效成立，則乙○○於八十八年四月四日、五日與丙○○發生性
    關係時，丙○○之婚姻關係仍有效存在，乙○○並因而觸犯妨害家庭罪，已如前
    述，故乙○○以丙○○已離婚，始與之發生性關係云云置辯，自不足採。
七、按因故意或過失，不法侵害他人之權利者，負損害賠償責任。故意以背於善良風
    俗之方法，加損害於他人者，亦同；數人共同不法侵害他人之權利者，連帶負損
    害賠償責任，民法第一百八十四條第一項、第一百八十五條第一項前段分別定有
    明文。又依社會一般觀念，如明知為有配偶之人而與之通姦，不得謂非有以違背
    善良風俗之方法，加損害於他人之故意，茍其配偶確因此受有財產上或非財產上
    之損害，依民法第一百八十四條第一項後段，自仍得請求賠償（最高法院四十一
    年度台上字第二七八號判例意旨參照）。又不法侵害他人基於配偶關係之身分法
    益而情節重大者，被害人雖非財產上之損害，亦得請求賠償相當之金額，民法第
    一百九十五條第三項定有明文。民法債編施行法第九條且規定，修正之民法第一
    百九十五條之規定，於民法債編修正施行前，不法侵害基於配偶關係之身分法益
    而情節重大者，亦適用之。乙○○明知丙○○為有配偶之人，丙○○亦知己為有
    配偶之人，仍為通姦，共同破壞甲○○之家庭生活及婚姻關係，侵害甲○○基於
    配偶關係之身分法益，其情節不可謂不重大，甲○○就其所受精神上之痛苦，請
    求丙○○、乙○○賠償非財產上之損害，於法即非無據。查甲○○係五十三年八
    月二十九日出生，高中畢業，從事保險業，年收入五十餘萬元，有小客車一輛，
    無不動產；丙○○為四十九年八月十三日出生，工專畢業，任職台灣電力股份有
    限公司（下稱台電公司）線路裝修員，年薪約八十三萬元，名下有小客車一輛，
    房屋一棟，貸款尚未全數清償；乙○○係四十四年十二月三十一日出生，因本件
    妨害家庭罪，於八十六年七月與其夫離婚。又甲○○以丙○○通姦為由，訴請判
    決離婚及非財產上之損害，業經另案判准兩造離婚，丙○○應賠償甲○○非財產
    上之損害四十萬元確定在案等情，為兩造所不爭執（見原審卷二七頁、本院卷五
    三頁），並有戶籍謄本、甲○○之薪資所得扣繳憑單、東泰公司保險業務員登錄
    證、台電公司在職證明書、薪給清單、戶籍謄本、原審法院八十八年婚字第三八
    ○號、本院八十八年家上字第三一四號刑事判決在卷可憑（見原審卷八、二一、
    四六─四八頁、本院卷四一─四三、五八─六一、八○─八三頁）。爰審酌甲○
    ○、丙○○、乙○○身分、地位、資力及甲○○精神痛苦之程度等一切情狀，認
    甲○○請求非財產上損害賠償以十五萬元為相當。又因故意侵權行為而負擔之債
    ，其債務人不得主張抵銷，民法第三百三十九條定有明文。本件丙○○係因故意
    侵權行為對甲○○負損害賠償責任，則縱認其對甲○○有一百零八萬六千元之債
    權存在，揆之首揭說明，亦不得主張與上開債務抵銷，丙○○主張以此抵銷，委
    無足採。
八、綜上所述，甲○○本於侵權行為之法律關係，請求丙○○、乙○○連帶給付十五
    萬元，應予准許。原審就此部分為甲○○勝訴判決，逾此部分之請求，則予駁回
    ，經核均無違誤。兩造各就其敗訴部分聲明上訴，分別指摘原判決不當，聲明廢
    棄改判，無理由，均應駁回上訴。
九、本件事證業臻明確，兩造其餘攻擊、防禦方法，與判決結果無礙，爰不一一論列
    ，併此敘明。
十、據上論結，本件兩造之上訴均為無理由。依民事訴訟法第四百四十九條第一項、
    第七十八條、第八十五條第二項，判決如主文。
中      華      民      國    八十九    年      六      月    十三      日
                                臺灣高等法院民事第五庭
                                    審判長法  官  黃  熙  嫣
                                          法  官  鄭  傑  夫
                                          法  官  蔡  芳  齡
右正本係照原本作成。
不得上訴。
中      華      民      國    八十九    年      六      月    二十二    日
                                          書記官  蔡  錦  輝


司法院資訊處製作；財團法人民間司法改革基金會備份。
